【裁判字號】    98,聲繼,7
【裁判日期】    980703
【裁判案由】    聲明繼承
【裁判全文】
臺灣台中地方法院民事裁定               98年度聲繼字第7號
聲  請  人  乙○○○○○
代  理  人  丙○○
上列當事人聲明繼承被繼承人甲○○遺產事件，本院裁定如下：
    主  文
本件聲明繼承應予駁回。
聲請程序費用由聲請人負擔。
    理  由
一、按大陸地區人民繼承臺灣地區人民之遺產，應於繼承開始起
    三年內以書面向被繼承人住所地之法院為繼承之表示；逾期
    視為拋棄其繼承權。台灣地區與大陸地區人民關係條例第六
    十六條第一項定有明文。復按我國民法第一千一百四十八條
    前段規定，繼承人自繼承開始時，除本法另有規定外，承受
    被繼承人財產上之一切權利義務。同法第一千一百三十八條
    規定，遺產繼承人，除配偶外，依左列順序定之：（一）直
    系血親卑親屬。（二）父母。（三）兄弟姐妹。（四）祖父
    母。且遺產繼承人資格之有無，應以繼承開始時為決定之標
    準。
二、本件聲請意旨略以：被繼承人甲○○於民國九十六年十月七
    日死亡，其生前並未結婚，亦無子女，而第二順位繼承人父
    母宋世興、鄭氏分別已於西元一九五六年十二月六日及西元
    一九五０年六月二十二十六日死亡，聲請人係甲○○之胞妹
    ，為第三順位之繼承人，依民法第一千一百三十八條規定對
    其遺產有繼承權，爰依台灣地區與大陸地區人民關係例第六
    十六條第一項之規定，向鈞院為聲明繼承之意思表示等情，
    並提出被繼承人甲○○之除戶戶籍謄本、繼承系統表、中華
    人民共和國河南省淮陽縣公證處之親屬關係公證書、委託書
    公證書暨經財團法人海峽交流基金會認證之證明文件、照片
    、書信等件為證。
三、經查，被繼承人甲○○（男、民國八年七月五日生）於九十
    六年十月七日死亡，本件聲請人雖提出前揭證明文件，主張
    其為甲○○之合法繼承人，惟徵之聲請人所提出之甲○○親
    屬關係公證書記載，甲○○去台前未結婚亦無子女，有「妹
    妹：李宋氏（曾用名：宋癱）」，「一九二一年八月十六日
    出生」，此有中華人民共和國河南省淮陽縣公證處（二００
    八）淮証民字第二０八號公證書乙紙在卷可憑。而本院依職
    權向行政院國軍退除役官兵輔導委員會臺中縣榮民服務處函
    查被繼承人甲○○與大陸親友往來資料及其家族系統表，甲
    ○○之大陸親屬有：「姪兒宋太喜、大千；孫子鐵領；哥哥
    宋桂林」，此有該處九十八年二月十三日中縣處善字第０九
    八００００七四二號函暨所附被繼承人甲○○單身榮民親屬
    關係表在卷可稽。又本院依職權向內政部入出國及移民署函
    查被繼承人甲○○至大陸地區之聲請資料結果，被探人為其
    胞妹「宋小塘」，「民國十五年出生」，亦有該署九十八年
    二月十七日移署資處伶字第０九八００二四九九五號函暨所
    附被繼承人甲○○之入出國日期證明書、台閩地區人民出境
    後轉往大陸探親登記表、中華民國台灣地區出入境申請書各
    乙紙附卷可稽。凡此各項，與聲請人主張被繼承人胞妹之姓
    名及出生日期均不相符，誠有疑慮。且觀諸聲請人所提出親
    友來往書信及照片，均無與聲請人相關之資料，聲請人之代
    理人雖到庭陳稱：「可能被繼承人早年來到台灣時，妹妹尚
    未出生，所以不知道他根本不知道有這個妹妹存在」云云（
    本院九十八年五月八日訊問筆錄參照），惟被繼承人甲○○
    係民國八年（即西元一九一九年）七月五日生，依前揭親屬
    關係公證書所載，聲請人係「一九二一年八月十六日出生」
    ，兩人年齡僅差二歲，且在甲○○來台前即已出生，則甲○
    ○理應知悉聲請人之存在，則聲請人之代理人所述，顯屬可
    疑。
四、末按非訟事件，應依非訟事件程序處理，法院僅須形式上審
    查是否符合非訟事件程序上之要件，無需為實體上之審查，
    是關於向法院為聲明繼承之人，是否為繼承人？其與被繼承
    人之關係如何？知悉得繼承之年月日等等，雖依非訟事件法
    第十六條規定，得依職權調查事實及必要之證據。然向法院
    為聲明繼承之表示，既為非訟事件，法院僅須為『形式審查
    』，依當事人提出或法院職權形式調查所得之證據，就繼承
    權之聲明，或聲明人非繼承人、已逾聲明繼承之時間，依法
    即須予以駁回，倘聲請人或利害關係人對之有所爭執，應循
    民事訴訟程序訴請法院為實體上之裁判，以謀解決，非訟事
    件法院不得於該非訟事件程序中為實體上之審查及裁判（最
    高法院九十年度臺抗字第六九號判決參照）。是揆之上開說
    明，依前揭卷附文書，由聲請人所提之上開證據，尚無法認
    定其為合法繼承人，而聲請人復未提出其他事證，足資證明
    其確為甲○○之胞妹。則聲明人本於臺灣地區與大陸地區人
    民關係條例第六十六條之規定，向本院所為繼承之表示，尚
    非有據，應予駁回。
四、依非訟事件法第二十一條第一項前段，裁定如主文。
中    華    民    國    98    年    7     月    3     日
                    家事法庭  司法事務官  羅欣寧
上正本證明與原本無異
如不服本件裁定，得於裁定書送達之翌日起十日內，以書狀敘述
理由，向本庭提起抗告。並應繳納抗告費新台幣一千元（需附繕
本）。
中    華    民    國    98    年    7     月    3     日
                              書  記  官  蔡萍萍


司法院資訊處製作；財團法人民間司法改革基金會備份。
